【裁判字號】    98,訴,765
【裁判日期】    980813
【裁判案由】    清償債務
【裁判全文】
臺灣臺北地方法院民事判決               98年度訴字第765號
原      告  甲○○
被      告  乙○○    原住臺北.
訴訟代理人  蔡岳泰律師
上列當事人間清償債務事件，本院於民國98年7月23日言詞辯論
終結，判決如下：
    主      文
被告應給付原告新臺幣貳佰萬元及自民國98年1月6日起至清償日
止，按年利率百分之5計算之利息。
訴訟費用由被告負擔。
    事實及理由
一、原告起訴主張：
    原告與前夫即訴外人黃清海於民國（下同）84年底離婚時，
    即約定將共同出資購買之不動產過戶予黃清海，原告則取得
    金額新台幣（下同）200萬元。原告自85年起至97年間與被
    告為同居之男女朋友，被告於85年間因投資生意向原告調借
    現金，故原告將存放於郵局之200萬元陸續借與被告，被告
    並簽發一紙發票日為85年10月1日、到期日為86年10月1日、
    未指定受款人、未約定利息、票據金額為200萬元之本票（
    下稱系爭本票）予原告作為前開借款之憑據，嗣後被告投資
    生意雖失利，惟仍有還款能力，卻拒絕還款，原告屢為催討
    ，均未獲置理，爰提起本訴，並聲明：被告應給付原告200
    萬元及自起訴狀繕本送達翌日起至清償日止按年息百分之5
    計算之利息。
二、被告答辯則以：
    被告因經營私人借貸事業，家中有許多本票未妥善收藏，自
    85年起至97年被告入獄前與原告同居，故原告極易取得系爭
    本票，被告雖不爭執系爭本票之形式真正，惟原告並未提出
    其它相關證據，僅依系爭本票尚不足以證明消費借貸法律關
    係確係存在。又系爭本票絕非擔保借款，蓋若將之作為擔保
    借款之用途，理應會載明受款人為原告，並輔以借據，始能
    明確雙方之權利義務關係。另前開消費借貸法律關係若確係
    存在，則原告為何於被告入獄前不依法主張本票裁定，竟遲
    至97年間被告入獄後始訴請返還借款，均未見原告說明，並
    聲明：原告之訴駁回。
三、兩造爭執之要旨:
    原告主張被告自85年起陸續向其借款，並簽發系爭本票交付
    原告作為消費借貸契約之憑據，有系爭本票影本一紙附卷可
    稽（本院97年度促字第33171號卷第2頁），被告雖不爭執系
    爭本票之真正，惟答辯以：雙方並無消費借貸關係存在，兩
    造同居期間因被告未妥善收藏本票、故原告可輕易取得云云
    ，資為置辯。是本件爭點厥為：兩造間是否存有200萬元消
    費借貸契約之法律關係？茲分述如下。
四、得心證之理由：
（一）按，稱消費借貸者，謂當事人一方移轉金錢或其他代替物
      之所有權於他方，而約定他方以種類、品質、數量相同之
      物返還之契約。借用人應於約定期限內，返還與借用物種
      類、品質、數量相同之物，未定返還期限者，借用人得隨
      時返還，貸與人亦得定一個月以上之相當期限，催告返還
      ，民法第474條第1項、第478條分別定有明文。次按，當
      事人主張有利於己之事實者，就其事實有舉證之責任，民
      事訴訟法第277條前段定有明文。另，各當事人就其所主
      張有利於己之事實，均應負舉證之責，故一方已有適當之
      證明者，相對人欲否認其主張，即不得不更舉反證。原告
      對於自己主張之事實已盡證明之責後，被告對其主張，如
      抗辯其不實並提出反對之主張者，則被告對其反對之主張
      ，亦應負證明之責，此為舉證責任分擔之原則，最高法院
      19年上字第2345號、18年上字第2855號判例意旨亦明。再
      按，主張契約關係存在者，雖不能證明其契約締結之事實
      ，但依契約履行之事實，足以推定其契約關係存在時，自
      不容契約當事人無端否認，最高法院21年上字第3046號判
      例意旨足資參照。又，證明應證事實之證據資料，並不以
      可直接單獨證明之直接證據為限，凡先綜合其他情狀，證
      明某事實，再由某事實為推理的證明應證事實，該證明某
      事實之間接證據，亦包括在內，最高法院85年台上字第
      856號判決、91年台上字第2578號判決意旨亦可參照。由
      前揭法條及最高法院判例、判決之意旨可知，消費借貸既
      非要式行為，雙方就借款之金額有所合意，並有交付金錢
      之事實，即為成立，自不以訂立字據或字據存在為要件，
      是消費借貸契約雖未書立借據，惟若有其它證據，包含間
      接證據，足為借款事實真正之證明，仍不能據此否認消費
      借貸契約之存在。
（二）經查：原告主張兩造間存有消費借貸契約，業已提出系爭
      本票為據，被告雖辯稱原告除本票外未能提出其他借據，
      且該本票上亦未記載原告為受款人，是原告主張與被告間
      存有消費借貸法律關係，非屬真實云云。惟查：消費借貸
      契約為要物契約而非要式契約，業如前述，不以訂立書面
      契約或借據為必要，是原告已提出系爭本票為證，雖無法
      提出其他書面契約或借據，惟若有其它直接及間接證據，
      足以證明兩造間確有交付系爭款項之事實者，即應認原告
      已盡兩造間存有消費借貸法律關係之舉證責任。本件兩造
      對於自85年起至97年間曾經同居之事實既不爭執，原告亦
      提出其於85年2月間曾有200萬元收入之事實，有不動產買
      賣契約、支票一紙附卷可稽（本院卷第38-42頁），若兩
      造間無消費借貸之原因關係存在，何以原告竟會持有由被
      告簽發之系爭本票？衡情於同居共財之時期，互相為資金
      調度借用，亦符合一般生活經驗及事理常情，被告僅空言
      抗辯因兩造同居，故原告極易取得系爭本票云云，並未提
      出其它相關證據以證明原告係盜取或未經被告同意而取得
      之事實，其抗辯即非可採。又是否訂立書面借據亦非消費
      借貸法律關係成立之要件，是被告復抗辯系爭本票絕非用
      以擔保借款，蓋若將之作為擔保借款之用途，理應會載明
      受款人為原告，並輔以借據，始能明確雙方之權利義務關
      係云云，惟由前揭間接證據，以一般生活經驗觀察，及民
      事訴訟所採之優勢證據理論，被告自應提出反證推翻該
      200 萬元借款不存在之證據，惟被告卻僅質疑原告未提出
      借據、被告家中放許多本票、原告很容易取得云云，並以
      之為辯解，卻未能提出積極證據證明原告已提出之證據為
      不實，以削弱本院之心證，其空言抗辯，自無所據。被告
      復又抗辯前開消費借貸契約若確係存在，則原告為何於97
      年被告入獄前不依法主張本票裁定，竟遲至97年間被告入
      獄後始訴請返還借款云云，惟查，原告是否依票據法規定
      在時效期間內聲請本票裁定、抑或依據消費借貸關係請求
      ，乃其行使權利之選擇，況本院尚非僅以本票之交付即認
      定消費借貸契約存在，而係作為諸多間接證據之一，綜合
      前揭其它間接事實據以判斷後，認應與原告主張「原告已
      陸續交付200萬元之借款予被告，被告於85年10月1日簽發
      系爭本票與原告，作為清償借款之憑證」事實相符，原告
      主張與被告間確實存有消費借貸契約之法律關係，已足採
      信。被告抗辯，自非可取，應認原告之主張為有理由，應
      予准許。
五、綜上所述，原告依消費借貸契約之法律關係，請求被告給付
    200 萬元，及自起訴狀繕本送達翌日即98年1月6日起至清償
    日止，按年利率5%計算之利息，洵屬有據，應予准許。
六、本件事證業已明確，兩造其餘攻擊、防禦方法及其他事證與
    主張，核與本件判斷不生影響，爰不一一論述，併此敘明。
七、據上論結，原告之訴為有理由，依民事訴訟法第78條，判決
    如主文。
中    華    民    國    98    年    8     月    13    日
                  民事第四庭    法  官  張瑜鳳
以上正本係照原本作成
如對本判決上訴，須於判決送達後20日內向本院提出上訴狀
中    華    民    國    98    年    8     月    13    日
                                書記官  羅元秀


司法院資訊處製作；財團法人民間司法改革基金會備份。
